---
title: "Biomass Dry Weight "
---

## Importar datos

```{r}
source('https://inkaverse.com/setup.r')

library(inti)
library(googlesheets4)
library(ggplot2)

url <- "https://docs.google.com/spreadsheets/d/15r7ZwcZZHbEgltlF6gSFvCTFA-CFzVBWwg3mFlRyKPs/edit?gid=172957346#gid=172957346"

gs <- as_sheets_id(url)

fb <- googlesheets4::range_read(ss = gs, sheet = "fb")

str(fb)
```

## Análisis de la Varianza (ANOVA)

```{r}
modelo <- aov(formula = biomdw ~ bloque + riego + geno + riego*geno
          , data = fb)

anova(modelo)
```
Para le eficiencia de uso de agua en relación a la biomasa, existe diferencia significativa tanto para los tratamientos y los genotipos con p = 0,002 y p < 0,001 respectivamente. 

```{r}
plot(modelo)
```
En las gráficas se puede observar que los residuos están dispersos alrededor de la línea de cero sin una tendencia clara, lo que indica que no hay una relación sistemática entre los valores ajustados y los residuos. Esto sugiere que el modelo ajusta razonablemente bien los datos. Por otro lado, los puntos numerados (como 22, 69 y 68) son valores atípicos o residuos inusualmente grandes. Estos valores son puntos de interés para revisar la calidad de los datos o evaluar si podrían estar influyendo de forma desproporcionada en el modelo. 

## Boxplot

```{r}
ggplot(fb, aes(x = geno , y = biomdw, colour = riego)) + geom_boxplot(outlier.colour = "red",outlier.shape = 16, outlier.size = 2) + labs(title = "Boxplot con interacción de niveles de riego y genotipo", x = "interacción Riego y Genotipo", y = "Peso en seco de biomasa g") + theme_minimal() + theme(axis.text.x = element_text(angle = 45, hjust = 1))
```

En la gráfica se observa la respuesta de 15 genotipos de papa bajo las condiciones de riego y sequía. Bajo intervención de riego los genotipos responden mejor, siendo Ge09 el que presenta un mayor peso seco de biomasa bajo irrigación y sequía. Asimismo, se observa que hay valores atípicos que será necesario corregir para aumentar la precisión y veracidad de los datos.

## Modelo lineal mixto
```{r}
library(lme4)
model <- lmer(formula = biomdw ~ riego + geno + riego*geno + (1 | bloque), data = fb)

anova(model)

plot(model)

ol <- boxplot(biomdw ~  riego*geno , fb)

ol

```
## Remover los outliers

```{r}
mod <- remove_outliers(data = fb, formula = biomdw ~ riego + geno + riego*geno + (1 | bloque), plot_diag = T)

mod
```
En las 4 graficas superiores se ve la dispersión de los residuos, incluyendo los valores atípicos y en las 4 figuras de la parte inferior las graficas sin los valores atípicos. Indicando que Los datos se distribuyen de manera más concentrada, lo que permite una mejor interpretación de la tendencia general y de la variabilidad de los datos.

## Comparacion de media

```{r}
modeloo <- lm(formula = biomdw ~ bloque + riego + geno + riego*geno
          , data = fb)

anova(modeloo)

```
## Prueba de Tukey

```{r}
library(agricolae)

tukey_result <- HSD.test(modeloo, c("geno", "riego"), group = TRUE)

tukey_result

print(tukey_result)

plot(tukey_result)

grupos <- tukey_result$groups %>% 
  rownames_to_column("tratamientos") %>% 
  separate(tratamientos, into= c("geno","riego"), sep = ":")

str(grupos)

ggplot(grupos, aes(x = geno, y = biomdw, fill = riego)) +
  geom_bar(stat = "identity", position = "dodge", color = "skyblue") + geom_text(aes(label = groups), position = position_dodge(width = 0.9), vjust = -0.5) +  # Aquí se añaden las etiquetas de 'groups' encima de las barras
  labs(x = "Genotipo", y = "BIOMDW", fill=("Riego")) +
  theme_minimal() +
  theme(axis.text.x = element_text(angle = 45, hjust = 1)) + ggtitle("Gráfico de barras: TUBDW por genotipo y riego")

```
La prueba de Tukey nos permite realizar la comparación de medias, siendo su objetivo principal identificar cuáles grupos son significativamente diferentes entre sí. En la grafica si los grupos comparten letra indica que no existe diferencia significativa, en cambio sí entre grupos no comparten la misma legra entonces si existe diferencia significativa. Por lo que podemos decir que a y ab en la grafica si son significativamente iguales, pero ij y ab son significativamente diferentes. 
Por lo que se puede observar esta grafica no nos puede dar un panorama tan claro de la comparación de medias, por lo que será necesario realizar un grafico de barras. 


# emeans comparación de medias

```{r}
library(emmeans)
library(multcomp)

models <- lmer(formula = biomdw ~ (1 | bloque) + riego*geno, data = fb)

anova(models)

cm1 <- emmeans(models, ~ geno | riego) %>% 
  cld(Letters = letters, reversed = T)

cm1

cm2 <- emmeans(models, ~ riego | geno) %>% 
  cld(Letters = letters, reversed = T)

cm2

cm3 <- emmeans(models, ~ riego * geno) %>% 
  cld(Letters = letters, reversed = T)

cm3
```

## Gráfico geno | riego

```{r}
cm1_df <- as.data.frame(cm1) %>% 
  rename(sig = ".group")

ggplot(cm1_df, aes(x = geno, y = emmean, fill = riego)) +
  geom_bar(stat = "identity", position = "dodge", color = "skyblue") +
  geom_text(aes(label = sig, y = emmean), position = position_dodge(width = 0.9), vjust = -0.5) +
  labs(x = "Genotipo", y = "Media estimada (emmeans)", fill = "Riego") +
  theme_minimal() +
  theme(axis.text.x = element_text(angle = 45, hjust = 1)) +
  ggtitle("Gráfico de medias estimadas por genotipo y riego")
```

## Gráfico riego | geno

```{r}
cm2_df <- as.data.frame(cm2) %>% 
  rename(sig = ".group")

ggplot(cm2_df, aes(x = geno, y = emmean, fill = riego)) +
  geom_bar(stat = "identity", position = "dodge", color = "skyblue") +
  geom_text(aes(label = sig, y = emmean), position = position_dodge(width = 0.9), vjust = -0.5) +
  labs(x = "Genotipo", y = "Media estimada (emmeans)", fill = "Riego") +
  theme_minimal() +
  theme(axis.text.x = element_text(angle = 45, hjust = 1)) +
  ggtitle("Gráfico de medias estimadas por genotipo y riego")
```

## Gráfico geno * riego

```{r}
cm3_df <- as.data.frame(cm3) %>% 
  rename(sig = ".group")

ggplot(cm3_df, aes(x = geno, y = emmean, fill = riego)) +
  geom_bar(stat = "identity", position = "dodge", color = "skyblue") +
  geom_text(aes(label = sig, y = emmean), position = position_dodge(width = 0.9), vjust = -0.5) +
  labs(x = "Genotipo", y = "Media estimada (emmeans)", fill = "Riego") +
  theme_minimal() +
  theme(axis.text.x = element_text(angle = 45, hjust = 1)) +
  ggtitle("Gráfico de medias estimadas por genotipo y riego")
```
La grafica nos muestra el peso seco de la biomasa (g) por genotipo y riego. Indicando que el genotipo (G09) ha tenido una mayor respuesta bajo condiciones de irrigación y que a su ves su media es significativamente igual genotipo (G15) en las mismas condiciones. También se puede observar que bajo condiciones de sequia los genotipos que han tenido una mayor respuesta en relación al peso seco de la biomasa son G05, G09 y G15 que a su vez son significadamente iguales. 
