---
title: "Tuber Dry Weight"
---

## Importar datos

```{r}
source('https://inkaverse.com/setup.r')

library(inti)
library(googlesheets4)
library(ggplot2)

url <- "https://docs.google.com/spreadsheets/d/15r7ZwcZZHbEgltlF6gSFvCTFA-CFzVBWwg3mFlRyKPs/edit?gid=172957346#gid=172957346"

gs <- as_sheets_id(url)

fb <- googlesheets4::range_read(ss = gs, sheet = "fb")

str(fb)
```

## Análisis de la Varianza (ANOVA)

```{r}
modelo <- aov(formula = tubdw ~ bloque + riego + geno + riego*geno
          , data = fb)

anova(modelo)

plot(modelo)
```
**Gráfico 1: Residuals vs Fitted**

Este gráfico muestra que los residuos están distribuidos de manera aleatoria alrededor de 0, lo cual es bueno; sin embargo, algunos valores atípicos (puntos 22, 69 y 54) se destacan y podrían influir en el modelo. Además, la línea de tendencia ligeramente inclinada sugiere una pequeña desviación en la homogeneidad de la varianza.

**Gráfico 2: Q-Q Plot de los Residuos**

Los residuos estandarizados siguen bien la línea de normalidad, indicando que se aproximan a una distribución normal; sin embargo, hay una ligera desviación en las colas, especialmente en los puntos atípicos (69, 22 y 54), lo que sugiere que estos valores pueden estar afectando la normalidad de los residuos.

**Gráfico 3: Scale-Location**

Este gráfico examina la homogeneidad de la varianza al mostrar los residuos estandarizados en función de los valores ajustados. La línea de tendencia ligeramente ascendente indica que los residuos se dispersan más a medida que aumentan los valores ajustados, lo que sugiere una posible heterocedasticidad (varianza no constante). Además, se observan algunos puntos atípicos (22, 69 y 54) que podrían estar influyendo en esta variación y podrían requerir un análisis adicional.

**Gráfico 4: Residuals vs Factor Levels (Constant Leverage)**

En este gráfico, los residuos estandarizados se distribuyen de forma relativamente equilibrada en los diferentes niveles del factor "bloque", lo cual es positivo y sugiere que no hay una influencia significativa de estos niveles en los residuos. Sin embargo, algunos puntos atípicos (69, 22 y 54) sobresalen en ciertos bloques, lo que indica que es recomendable revisar estos valores para verificar si afectan la estabilidad de los resultados del modelo.

## Boxplot

```{r}
ggplot(fb, aes(x = geno , y = tubdw, colour = riego)) + geom_boxplot(outlier.colour = "red",outlier.shape = 16, outlier.size = 2) + labs(title = "Boxplot con interacción de niveles de riego y genotipo", x = "interacción Riego y Genotipo", y = "Peso en seco del tubérculo g") + theme_minimal() + theme(axis.text.x = element_text(angle = 45, hjust = 1))
```
Este boxplot muestra la interacción entre los niveles de riego ("irrigado" y "sequía") y los genotipos en cuanto al peso seco del tubérculo. Cada genotipo (G01 a G15) presenta dos cajas, una para cada nivel de riego. Se observa una variación considerable en el peso seco del tubérculo según el genotipo y el tipo de riego, con algunos genotipos (por ejemplo, G04 y G13) mostrando una gran diferencia en los pesos entre condiciones de riego, lo que sugiere que responden de manera significativa a la disponibilidad de agua. Además, se identifican algunos valores atípicos (en rojo), que podrían indicar variabilidad en la respuesta de ciertos genotipos o errores en la recolección de datos.

## Modelo lineal mixto
```{r}
library(lme4)
model <- lmer(formula = tubdw ~ riego + geno + riego*geno + (1 | bloque), data = fb)

anova(model)

plot(model)

```
Este gráfico muestra la dispersión de los residuos estandarizados en función de los valores ajustados. Los residuos parecen estar distribuidos alrededor de la línea cero sin patrones claros, lo que sugiere una varianza constante y la adecuación del modelo. Sin embargo, hay algunos puntos extremos que podrían considerarse outliers y podrían afectar la precisión del modelo.
 
```{r}
ol <- boxplot(tubdw ~  riego*geno , fb)

ol

```
Este gráfico muestra la variabilidad del peso seco del tubérculo (tubdw) según la interacción entre los niveles de riego (irrigado) y los genotipos. Las cajas representan la distribución de los datos para cada combinación, y se observa una diferencia notable en la respuesta entre los genotipos y las condiciones de riego. Algunos genotipos responden mejor al riego, lo que indica que la interacción entre ambos factores tiene un efecto en el rendimiento del peso seco.

## Remover los outliers

```{r}
mod <- remove_outliers(data = fb, formula = tubdw ~ riego + geno + riego*geno + (1 | bloque), plot_diag = T)

mod
```
La limpieza de los datos mejoró la normalidad y homocedasticidad de los residuos en tu modelo. Antes de remover los outliers, los residuos mostraban valores extremos y una ligera tendencia a variar en amplitud (heterocedasticidad). Después de la limpieza, la distribución de los residuos se vuelve más simétrica y cercana a una normal en el histograma y el Q-Q plot, y la variabilidad de los residuos se mantiene más constante en el gráfico de homocedasticidad, lo que indica que el modelo ahora cumple mejor con los supuestos de normalidad y homocedasticidad necesarios para realizar inferencias confiables.

## Comparacion de media

```{r}
modeloo <- lm(formula = tubdw ~ bloque + riego + geno + riego*geno
          , data = fb)

anova(modeloo)

```
## Prueba de Tukey

```{r}
library(agricolae)

tukey_result <- HSD.test(modeloo, c("geno", "riego"), group = TRUE)

tukey_result

print(tukey_result)

plot(tukey_result)


```
Este gráfico de Tukey muestra las diferencias significativas entre los grupos (genotipos y condiciones de riego/sequía) en términos de la media del peso seco del tubérculo. Las letras indican si hay diferencias significativas: grupos que comparten al menos una letra no son significativamente diferentes, mientras que los que tienen letras distintas sí lo son. Las barras verticales representan los intervalos de confianza; si estos no se solapan entre grupos, la diferencia es más evidente. En conjunto, el gráfico facilita la comparación de medias entre tratamientos, indicando cuáles son estadísticamente similares o distintos.

```{r}
grupos <- tukey_result$groups %>% 
  rownames_to_column("tratamientos") %>% 
  separate(tratamientos, into= c("geno","riego"), sep = ":")

str(grupos)

ggplot(grupos, aes(x = geno, y = tubdw, fill = riego)) +
  geom_bar(stat = "identity", position = "dodge", color = "skyblue") + geom_text(aes(label = groups), position = position_dodge(width = 0.9), vjust = -0.5) +  # Aquí se añaden las etiquetas de 'groups' encima de las barras
  labs(x = "Genotipo", y = "TUBDW", fill=("Riego")) +
  theme_minimal() +
  theme(axis.text.x = element_text(angle = 45, hjust = 1)) + ggtitle("Gráfico de barras: TUBDW por genotipo y riego")

```

Este gráfico compara el peso seco del tubérculo (TUBDW) entre distintos genotipos bajo condiciones de irrigado y sequía. Las letras indican diferencias significativas: barras con letras compartidas no presentan diferencias estadísticas, mientras que aquellas con letras distintas sí. En general, algunos genotipos tienen un mayor TUBDW bajo sequía (como G09 y G15), mostrando que la respuesta al riego varía según el genotipo. Este análisis permite identificar qué combinaciones de genotipo y condición de riego afectan significativamente el peso seco del tubérculo.

# emeans comparación de medias

```{r}
library(emmeans)
library(multcomp)

models <- lmer(formula = tubdw ~ (1 | bloque) + riego*geno, data = fb)

anova(models)

cm1 <- emmeans(models, ~ geno | riego) %>% 
  cld(Letters = letters, reversed = T)

cm1

cm2 <- emmeans(models, ~ riego | geno) %>% 
  cld(Letters = letters, reversed = T)

cm2

cm3 <- emmeans(models, ~ riego * geno) %>% 
  cld(Letters = letters, reversed = T)

cm3
```

## Gráfico geno | riego

```{r}
cm1_df <- as.data.frame(cm1) %>% 
  rename(sig = ".group")

ggplot(cm1_df, aes(x = geno, y = emmean, fill = riego)) +
  geom_bar(stat = "identity", position = "dodge", color = "skyblue") +
  geom_text(aes(label = sig, y = emmean), position = position_dodge(width = 0.9), vjust = -0.5) +
  labs(x = "Genotipo", y = "Media estimada (emmeans)", fill = "Riego") +
  theme_minimal() +
  theme(axis.text.x = element_text(angle = 45, hjust = 1)) +
  ggtitle("Gráfico de medias estimadas por genotipo y riego")
```
Este gráfico muestra cómo el riego (irrigado vs sequía) afecta el peso seco del tubérculo según el genotipo. Las letras indican diferencias estadísticas; los genotipos tienen mayores pesos bajo riego, con variaciones significativas entre ellos.

## Gráfico riego | geno

```{r}
cm2_df <- as.data.frame(cm2) %>% 
  rename(sig = ".group")

ggplot(cm2_df, aes(x = geno, y = emmean, fill = riego)) +
  geom_bar(stat = "identity", position = "dodge", color = "skyblue") +
  geom_text(aes(label = sig, y = emmean), position = position_dodge(width = 0.9), vjust = -0.5) +
  labs(x = "Genotipo", y = "Media estimada (emmeans)", fill = "Riego") +
  theme_minimal() +
  theme(axis.text.x = element_text(angle = 45, hjust = 1)) +
  ggtitle("Gráfico de medias estimadas por genotipo y riego")
```
Aquí se comparan los efectos del riego dentro de cada genotipo. El riego mejora significativamente el peso seco en la mayoría de los genotipos, aunque la magnitud del efecto varía entre ellos.

## Gráfico geno * riego

```{r}
cm3_df <- as.data.frame(cm3) %>% 
  rename(sig = ".group")

ggplot(cm3_df, aes(x = geno, y = emmean, fill = riego)) +
  geom_bar(stat = "identity", position = "dodge", color = "skyblue") +
  geom_text(aes(label = sig, y = emmean), position = position_dodge(width = 0.9), vjust = -0.5) +
  labs(x = "Genotipo", y = "Media estimada (emmeans)", fill = "Riego") +
  theme_minimal() +
  theme(axis.text.x = element_text(angle = 45, hjust = 1)) +
  ggtitle("Gráfico de medias estimadas por genotipo y riego")
```
Este gráfico muestra que el riego aumenta el peso seco del tubérculo en la mayoría de los genotipos, destacando a G04, G09 y G15 como los que logran las mayores medias con riego. Las letras indican diferencias estadísticas: genotipos con letras distintas tienen medias significativamente diferentes. En general, el gráfico permite identificar qué genotipos responden mejor al riego.
